臺灣臺北地方法院民事判決　　　　　　　96年度簡上字第36號
上　訴　人　　丙○○
訴訟代理人　　甲○○
兼訴訟代理人　乙○○
被　上訴人　　戊○
訴訟代理人　　丁○○
上列當事人間請求給付票款事件，上訴人對於民國95年11月14日
本院臺北簡易庭第一審判決（94年度北簡字第8444號）提起上訴
，本院於民國96年11月26日辯論終結，茲判決如下：
    主    文
上訴駁回。
第二審訴訟費用由上訴人負擔。
    事實及理由
一、被上訴人起訴主張：被上訴人執有訴外人鉑鈾科技股份有限
    公司（下稱鉑鈾公司）所簽發，由上訴人二人共同背書，以
    臺北銀行營業部為付款人，票載發票日民國93年9月30日，
    票號BD0000000號，面額新臺幣（下同）100萬元之系爭支票
    一紙，於93年10月4日向付款人提示遭退票，上訴人應依票
    據法律關係負背書人責任，爰請求上訴人給付連帶給付100
    萬元（原審為被上訴人勝訴之判決，並依職權宣告假執行，
    及為被上訴人供擔保後得免為假執行之宣告，上訴人不服提
    起上訴），並聲明：上訴駁回。
二、上訴人答辯如下：
（一）系爭支票應係偽造，蓋系爭支票未註明受款人，其上公司
      印文與負責人印文多次加蓋變更。上訴人並對賴德彥提出
      偽造文書告訴，經臺北地方法院檢察署以93年度偵字第95
      9號、93年度偵字第1189號提起公訴，並經本院刑事庭以9
      3年度訴字第872號刑事判決判決有罪在案。
（二）系爭支票係鉑鈾公司之董事長賴德彥藉辦理鉑鈾公司增資
      案，要求上訴人多次交付印章便於辦理之機會，未經上訴
      人同意即盜用上訴人之印章蓋印於系爭支票背書人處，後
      交付與被上訴人行使。又上訴人於89年至92年4月，分別
      於鉑鈾公司擔任經理、總經理，系爭支票未依鉑鈾公司內
      部作業流程，依序經由經理乙○○、總經理丙○○、董事
      長賴德彥簽核傳票即簽發。
（三）被上訴人應證明取得系爭支票之時間點在93年9月30日前
      取得。
（四）被上訴人應證明其收受鉑鈾公司所簽發之系爭支票，有對
      價關係：被上訴人辯稱其與鉑鈾公司有消費借貸關係，於
      91年10月1日，於臺北市晶華酒店，以現金100萬元分二次
      ，各50萬元，直接交付予賴德彥云云。惟被上訴人直接以
      現金100萬元交付予賴德彥，而未以轉帳或匯款至鉑鈾公
      司指定帳戶，有違常理。
（五）先訴抗辯權：鉑鈾公司為主債務人，上訴人應先向鉑鈾公
      司聲請強制執行，鉑鈾公司未宣告破產，財產及存貨亦有
      208,600元及存貨2,015,079元足資清償。
（六）兩造在另件93年度北簡字第24382號清償借款事件，被上
      訴人計有3筆計46萬元借款債權，當時被上訴人提出鉑鈾
      公司負責人賴德彥簽名之借據、彰化銀行匯款回條聯及無
      摺存入收款存根。本件被上訴人以現金交付100萬交付賴
      德彥，實有違常理。再被上訴人為何不直接由銀行轉帳或
      現金匯款至鉑鈾公司帳戶。且被上訴人上開3筆借款與系
      爭支票資料借貸時間幾近為同一時間，本件系爭支票被上
      訴人則僅提出支票、公司登記事項卡、丙○○之答辯狀印
      文、乙○○寄予賴德彥存證信函印文、提供智慧財產權擔
      保同意書印文等，就上開證據僅能證明系爭支票背書之真
      正，而不能否決上訴人主張系爭支票背書人印文遭盜蓋之
      事實。
（七）聲明：原判決廢棄。上廢棄部份，被上訴人在第一審之訴
      及假執行之聲請均駁回。
三、不爭執事項：
（一）系爭支票上印文係屬真正。
（二）訴外人賴德彥為鉑鈾公司之董事長，上訴人曾於鉑鈾公司
      任職。
四、本件被上訴主張其執有系爭支票，上訴人為發票人，詎經提
    示未獲支付，請求上訴人支付票款等語，上訴人對支票係屬
    真正雖不爭執，然以前揭情詞置辯。茲就兩造爭執分敘如下
    ：
（一）系爭支票是否賴德彥持上訴人印章盜蓋於系爭支票：按當
      事人主張有利於己之事實，就其事實有舉證之責任，又私
      人之印章，由自己使用為常態，被人盜用為變態，主張變
      態事實之當事人，自應就此印章被盜用之事實負舉證之責
      任。本件上訴人主張系爭支票上之印文係遭賴德彥盜蓋云
      云，為被上訴人所否認。上訴人係以鉑鈾公司董事長賴德
      彥於90年間以辦理該公司釋股增資為由，多次要求渠等交
      付印章，於辦理增資時將印章蓋於系爭支票。又鉑鈾公司
      開立與系爭支票之支票號碼相近之BD0000000、BD0000000
      、BD0000000號支票，其發票日期時間差近2年，金額亦屬
      一般，且受款人部分均有填寫註明。而系爭支票受款人未
      註明，所蓋公司印文及負責人印文多次加蓋變更，是系爭
      支票有偽造之事實等語主張系爭支票係偽造。經查：
    (1)依上訴人所提出之3紙支票發票日分別為91年12月31日、
      92年1月30日、91年11月28日，金額則為18,585元、2,568
      元、25,000元，其上受款人分別填載技欣實業有限公司、
      台康資訊股份有限公司、磐基電通有限公司（本院卷第63
      頁），固有上開支票為證。支票雖屬支付工具，惟在我國
      支票亦常被用來作為擔保之用途。上開上訴人所提出3 紙
      支票，依其金額及受款人觀之，應係鉑鈾公司與他公司業
      務往來之用。然縱使如此，系爭支票係屬有效之支票，尚
      難以此即逕可推斷系爭支票係屬偽造，上訴人僅系爭支票
      與上開3紙支票有上開不同情形即認系爭支票係偽造一節
      ，自不足取。
    (2)上訴人主張鉑鈾公司董事長賴德彥以釋股增資為由盜蓋印
      章一節，已於原審為同案被告鉑鈾公司法定代理人賴德彥
      所否認。又查，賴德彥明知鉑鈾公司未召開股東臨時會，
      製作不實股東臨時會決議記錄，於90年1月3日冒用邵子豪
      、乙○○名義虛偽匯增資款至鉑鈾公司帳戶，再委由會計
      師製作不實查核報告書，向臺北市政府建設局申請公司更
      登記等情，雖經臺灣臺北地法院檢察署於93年4月22日提
      起公訴，並於95年12月28日經本院以93年度訴字第872號
      刑事判決判決賴德彥有期徒刑6月等情，固有起訴書及刑
      事判決影本可查（本院卷第19頁至第24頁、第64頁至第73
      頁）。然上開事實與本件係屬不同之事實，尚難據此即遽
      予推論系爭支票係屬偽造。
    (3)綜上，被上訴人以前開情形主張系爭支票係偽造一節，尚
      非可取，被上訴人復無其他證據證明渠等確係遭他人盜用
      印章，則被上訴人前揭主張，尚非可取。
（二）被上訴人是否無對價或以不相當對價取得系爭支票部分：
      上訴人主張被上訴人應舉證證明其取得系爭支票係基於何
      種對價關係、標的及名目等語。按以惡意或有重大過失取
      得票據者，不得享有票據上之權利。無對價或以不相當之
      對價取得票據者，不得享有優於其前手之權利。票據法第
      14條固有明文。惟票據行為為不要因行為，執票人不負證
      明關於給付原因之責任，如票據債務人主張執票人取得票
      據係無對價或以不相當對價取得，應由該債務人負舉證責
      任。有最高法院85年度臺上字第286號裁判足資參照。是
      上訴人既主張被上訴人無對價或以不相當之對價取得系爭
      支票，自應由上訴人負舉證責任，上訴人指被上訴人應舉
      證基於何關係、標的及名目取得系爭支票一節，依上開說
      明，尚屬無據。復查，本件上訴人就此雖提出另件93年度
      北簡字第24382號清償借款事件之宣示判決筆錄及該件相
      關證據（匯款回條聯影本、無摺存入收款存根影本及臺北
      市商業管理處函影本）、訴外人吳金定對鉑鈾公司之債權
      憑證影本、鉑鈾公司所發之支票影本4紙，然上開關資料
      均無從認定與系爭支票有何直接關聯，自不足證明上訴人
      前開主張。此外，上訴人未能提出其他證據證明，參照上
      開最高法院裁判意旨，上訴人所為此部分主張自非可取。
（三）上訴人另辯稱：鉑鈾公司為主債務人，上訴人應先向鉑鈾
      公司聲請強制執行，鉑鈾公司未宣告破產，財產及存貨亦
      有208,600元及存貨2,015,079元足資清償部分。按保證人
      於債權人未就主債務人之財產強制執行而無效果前，對於
      債權人得拒絕清償，民法第745條固有明文。然按發票人
      承兌人背書人及其他票據債務人，對於執票人連帶負責。
      執票人得不依負擔債務之先後，對於前項債務人之一人或
      數人或全體行使追索權。執票人對於債務人之一人或數人
      已為追索者，對於其他票據債務人，仍得行使追索權。被
      追索者，已為清償時，與執票人有同一權利，票據法第96
      條定有明文。而此規定於支票準用之，此觀之同法第144
      條規定自明。查，被上訴人係以上訴人背書於系爭支票而
      依票據關係請求上訴人連帶給付票款，而非依保證之關係
      向上訴人請求，則上訴人自不得據上開民法第745條規定
      主張先訴抗辯權。上訴人對此恐有誤會，是其此部分抗辯
      自無可取。
（四）上訴人復稱：被上訴人於96年7月19日答辯續狀提及曾以
      借據將系爭支票換回，被上訴人應不會持有系爭支票。又
      附證五（指本院卷第149頁付款憑單）上核准「王」字並
      非上訴人所簽等語。查，本件被上訴人於96年7月19日民
      事答辯續狀第5頁略載：「賴德彥又舉證鉑鈾公司會計楊
      小姐及乙○○妻子郭月英編製之付款單及延期支票之借據
      及延票利息支票2紙（詳原審答辯證五及證六），足以證
      明系爭支票係上訴人等債務，益證有在系爭支票背面，否
      則焉有在借據上親簽蓋章並掛保證之理呢? 且指明為了換
      回公司開立10月份支票予才由公司開出借據（其中換回之
      支票含有系爭支票）即92年10月20日BD0000000（100萬）
      未兌現支票詳見借據右列明細有註示。故足以證明系爭支
      票係上訴人債務一延再延有延票利息可證，又延期借據內
      文記載『需要資金商請董事長賴德彥向其友人調借』等語
      明確，益證係上訴人等二人之債務，不但知悉渠等有向鉑
      鈾公司借票，向被上訴人借錢，且一延再延至今未兌現之
      事實」等語（本院卷第132頁），而上開被上訴人所指原
      審答辯證五及證六係賴德彥於原審所提答辯狀所附證物（
      原審卷第57頁、第58頁），賴德彥於該答辯狀則否認有盜
      蓋之事實，並稱：「系爭支票已延至92年1月20日到期仍
      無法兌現，而且91年12月5日3萬元利息票也無法兌現，丙
      ○○又指使乙○○命其妻子郭月英開立借據一張並經告訴
      人二人共同掛保證擔任保證人親筆蓋章含系爭支票100萬
      及另四筆未兌現支票共計300萬加計三個月利息9萬總計30
      9萬，借據上頭並載明『茲鉑鈾科技公司因業務推展緣故
      ，需要資金調度以利公司運作，故商請董事長賴德彥先生
      向其友人調借新臺幣309萬元正，預計92年1月10日歸還』
      等云云，此有郭月英經辦人書立「付款憑單」（詳證六【
      此應係證五之誤】）上並載明請賴董調300萬+利息1分3個
      月9萬元換回公司開出10分份支票由公司開出借據（詳證
      六）（其中換回之支票含有系爭支票92年10月20日BD0000
      000（100萬）未兌現支票，詳見借據右列明細註明。故系
      爭支票延了又延，而且郭月英書立借據並由告訴人二人掛
      保證換回系爭之支票，俾免違反票據法，唯（應係「惟」
      之誤）系爭支票至今無法換回，因借據有附帶八支專利權
      無法提供質押給持票人，故持票人拒絕返還支票，借據仍
      在被告手中，且與郭月英經辦人編製之付款憑單，內附借
      據影本相同，足以證明系爭支票係公司債務，且系爭支票
      係由他們二人背書，否則他們事後焉有可能在借據上簽名
      蓋章掛保證？事實勝於雄辯，故原告二人誣指賴德彥盜蓋
      其印章偽開支票，純屬子虛，且有故意誣告之嫌」等語（
      原審卷第49頁背面、第50頁）。依上開二書狀內容對照以
      觀，顯係被上訴人引用賴德彥上開答辯書部分內容。而賴
      德彥上開答辯狀其後亦稱系爭支票因該借據有附帶八支專
      利權無法提供質押予被上訴人，故被上訴人拒絕返還，借
      據仍在賴德彥手中等語。被上訴人亦陳稱「實際上只有拿
      到利息錢，所以票據（指系爭支票）沒有還給他們（指上
      訴人）」等語，是上訴人依被上訴人上開96年7月19日答
      辯續狀所載內容，指被上訴人所言應不會持有系爭支票云
      云，應屬誤會。又上開原審附證五上核准「王」字，是否
      為上訴人所簽，為上訴人與鉑鈾公司及賴德彥間之事，其
      上署名真正與否，亦與本件上訴人得否請求票款無涉。
五、從而，被上訴人依據票據之法律關係，訴請被上訴人連帶給
    付上訴100萬元及自93年10月4日起至清償日止，按年息6%計
    算之利息，為有理由，原審因予准許，合於法律規定，並無
    不當。上訴意旨指摘原判決不當，求予廢棄改判，為無理由
    ，應予駁回。
六、本件事證已臻明確，兩造其餘主張陳述及所提之證據，經審
    酌後於本件判決結果無影響，爰不逐一論駁，附此敘明。
七、據上論結，本件上訴為無理由，依民事訴訟法第436條之1第
    3項、第449條第1項、第85條第2項，判決如主文。
中　　華　　民　　國　　96　　年　　12　　月　　10　　日
                  民事第二庭審判長法  官  黃蓓蓓
                                  法  官  吳淑惠
                                  法  官  蔡政哲
上為正本係照原本作成
不得上訴第三審
中　　華　　民　　國　　96　　年　　12　　月　　10　　日
                                  書記官  曾靖雯
